【裁判字號】    92,上更(一),189
【裁判日期】    921118
【裁判案由】    毒品危害防制條例
【裁判全文】
臺灣高等法院臺中分院刑事判決                九十二年度上更(一)字第一八九號
    上  訴  人
    即  被  告  丙○○
    選任辯護人  蔡瑞煙
    上  訴  人
    即  被  告  乙○○
    指定辯護人  本院公設辯護人  甲○○
右上訴人因毒品危害防制條例案件，不服臺灣彰化地方法院九十年度訴字第六九○號
中華民國九十一年七月三十日第一審判決（起訴案號：臺灣彰化地方法院檢察署八十
八年度偵字第一一三七四號、八十九年度偵緝字第一二七六號、第一三一號），提起
上訴，判決後，經最高法院發回更審，本院判決如左：
    主      文
原判決關於丙○○、乙○○部分均撤銷。
丙○○販賣第一級毒品，處有期徒刑拾年，第一級毒品海洛因玖包（合計淨重陸拾壹
點柒公克，純度陸拾肆點伍零％，純質淨重拾玖點捌貳公克）沒收銷燬之；電子
磅秤貳臺、夾鏈袋大包均沒收。
乙○○持有第二級毒品，累犯，處有期徒刑壹年貳月；扣案之第二級毒品甲基安非他
命陸包（合計毛重貳貳柒點伍伍公克）沒收銷燬之。
    事      實
一、丙○○意圖出售營利，而於民國（下同）八十八年九月三日下午，以新臺幣（下
    同）六萬元之價格向綽號「阿俊」之不詳姓名成年男子購入第一級毒品海洛因九
    包（合計淨重六一．七三公克，純度六四．五○％，純質淨重三九．八二公克）
    ，藏置在彰化縣和美鎮○○路五八巷二十弄七號其住處二樓陽台之洗衣機下。乙
    ○○前因違反麻醉藥品管理條例案件，經原審法院判處有期徒刑八月確定，於八
    十五年一月六日執行完畢，明知綽號「康華」之男子持有第二級毒品甲基安非他
    命六包（合計毛重二二七．五五公克），竟於八十八年九月二日上午八時許，在
    彰化市火車前站受「康華」之託而代為保管持有之。嗣於八十八年九月三日下午
    六時許，經警持搜索票至丙○○之住處，在該址七號二樓陽台洗衣機下，查獲丙
    ○○販入之海洛因九包，及其所有供犯本罪所用之電子磅秤二台、夾鏈袋一大包
    ；在該址五號三樓房間內扣得丙○○所有，供其犯本罪所用之夾鏈袋二大包。又
    乙○○適於此時搭乘計程車至丙○○住處路口，因行跡可疑被警員盤問，並在其
    身上扣得持有之甲基安非他命六包。
二、案經臺中縣警察局霧峰分局報告臺灣臺中地方法院檢察署呈請臺灣高等法院臺中
    分院檢察署核轉臺灣彰化地方法院檢察署檢察官偵查起訴。
    理      由
壹、上訴人即被告（下稱被告）丙○○部分：
  一、訊之被告丙○○並不否認在右揭住處七號二樓陽臺洗衣機下，及五號三樓房間
      內被查扣之物品為伊所有，並於前開時間、地點為警查獲之事實；惟辯稱：查
      扣之海洛因九包均供伊吸食之用，係因一次購買較便宜，且自己毒癮大，施用
      量高於一般人，才一次買進較多之海洛因，電子秤及夾鏈袋則是避免自己被騙
      及施用過量才購置云云。
  二、惟查：
    (一)右址七號二樓陽臺洗衣機下查扣之毒品海洛因九包，係被告丙○○在九十年九
      月三日出資六萬元向「阿俊」購買，此已據被告丙○○於原審調查及審理時供
      承不諱。而前開扣案之白色粉末九包，經法務部調查局檢驗結果，均檢出第一
      級毒品海洛因成分（合計淨重六一．七三公克，純度六四．五○％，純質淨重
      三九．八二公克），有法務部調查局鑑定通知書一件附卷可稽（一九六三○號
      偵查卷第一四二頁）。
    (二)海洛因之人體一般使用劑量為每四小時施用五至十毫克，即每日約三十至六十
      毫克，且依文獻記載，施用者最高使用劑量可達二百毫克，惟海洛因之使用量
      隨著施用者之成癮性、身體狀況及生活習性等因素而有所不同，此有法務部法
      醫研究所函在卷可稽（上訴卷第九五頁）；另依法務部調查局函稱：「每人每
      日最高海洛因毒品用量約六十毫克，若一次施用二百毫克之『純質』海洛因即
      有可能致命」（上訴卷第一○八頁）。被告丙○○自稱其施用之海洛因之數量
      ，為每日四公克，如以扣案之海洛因之純度為六四．五％計算，其每日施用之
      劑量已達二五八○毫克，超出可以致死之二百毫克劑量甚多，係屬不可能之事
      ；被告丙○○雖另稱以糖稀釋毒品，惟既須以糖稀釋海洛因，將純質海洛因之
      施用量降至安全劑量，則因稀釋之結果，必因純度降低導致總量大增，可供吸
      用之日數亦相對延長。如再以前述最大施用劑量計算（每四小時施用十毫克）
      ，扣案之海洛因純質淨重為三十九點八二公克（三九八二○毫克），每四小時
      施用一次，可供持續不斷施用達六百六十三日之久，在此期間除有保存不易（
      如受潮變質）之問題外，並有因違法遭查緝之高度風險，被告丙○○如僅單純
      施用，實無耗費鉅資一次購得如此大量海洛因之理，被告丙○○辯稱扣案之海
      洛因均供自己施用，顯與常情有違。至於法務部調查局函覆本院稱：「：：：
      若以摻入香菸方式吸食四公克海洛因，則因個人呼吸方式無一致模式，不可能
      提供吸入體內毒品比例數據，故無法提供評估意見」（上訴卷第一四八頁），
      雖稱以香菸吸食海洛因之方式，無從提供吸入體內毒品之比例數據；但吸毒者
      施用毒品之目的無非在取得施用毒品過程中所產生之一陣茫然，及幻覺、脫離
      現實之陶醉感，而非用以自我了結生命，施用毒品之人並無可能置生命安全於
      不顧，貿然以最大之安全劑量吸用；再加以海洛因價格昂貴，在施用之時虛耗
      海洛因有效之成分係屬極不經濟之事，以大量的海洛因摻入香菸，再將其中低
      比例之海洛因成分吸入體內，亦非合理，辯護人所辯被告係將海洛因摻在香菸
      點燃吸食，並非直接對人體注射云云，不足以為有利被告之認定。
    (三)又警方在和美鎮○○路五八巷廿弄七號二樓陽台洗衣機下，查扣之電子磅秤二
      台、夾鏈袋一大包，同址五號三樓被告丙○○使用之房間內扣得之夾鏈袋二大
      包，均係被告丙○○所有，亦據其在原審調查及審理時供明在卷，前開電子磅
      秤與夾鏈袋乃一般販毒者分裝、販賣毒品計量所必備之工具，被告丙○○倘非
      意圖販賣，何需備置電子磅秤及數量龐大之分裝袋，足見被告丙○○買進海洛
      因之目的，即在於轉售。又被告雖否認購買毒品意在售出圖利，惟我國查緝海
      洛因之販賣行為執法甚嚴，對於販賣海洛因科以重度刑責，且海洛因量微價高
      ，若非圖得買賣差價利益，被告丙○○亦不致於大量買入海洛因，被告丙○○
      販入海洛因之時即有營利之意圖，亦可認定。從而，被告丙○○前開所辯，係
      事後卸責之詞，不足採信。
  三、按所謂販賣毒品行為，並不以販入之後復行賣出為要件，祇要以營利為目的，
      將毒品販入或賣出，有一於此，其犯罪即為完成。被告丙○○意圖營利而販入
      海洛因，核其所為，係犯毒品危害防制條例第四條第一項之販賣第一級毒品罪
      。公訴人認被告丙○○係犯毒品危害防制條例第五條第一項之意圖販賣而持有
      第一級毒品罪嫌，惟被告丙○○於八十八年九月三日下午購入後，隨即於同日
      下午六時許被查獲，其間短短數小時，並無證據足以證明被告取得海洛因至被
      查獲之間，有何變更犯意之情事，而意圖販賣而持有第一級毒品罪，僅於意圖
      營利而販入以外之其他原因持有第一級毒品後，另行起意販售，而尚未著手於
      販售之情形，始有適用，被告丙○○販入第一級毒品之初，即有賣出取得差價
      利益之意圖，既如前述，則公訴人援引之法條即有未洽，惟起訴之基礎社會事
      實相同，起訴法條應予變更。
貳、上訴人即被告（下稱被告）乙○○部分：
  一、訊之被告乙○○對於在前記時間、地點被警查獲持有甲基安非他命六包（合計
      毛重二二七．五五公克）之事實坦承不諱。又該扣案之甲基安非他命係綽號「
      康華」之人交給被告乙○○保管一節，亦據被告乙○○於警訊時供明（一九六
      三○號偵查卷第二十八頁背面），至於被告乙○○嗣又改稱扣案之安非他命係
      「康華」在其家中洗澡後遺留在浴室之內云云，惟安非他命亦屬價格昂貴之物
      ，無論施用者及販賣者，自均妥慎保管，衡情自無放置於浴室受潮，又忘記帶
      走之理，自以被告於警訊所供為可信。又前開扣案之白色結晶物六包經送鑑驗
      結果，均係甲基安非他命，合計毛重二二七．五五公克，有行政院衛生署管制
      藥品管理局（91）管檢字第一○二○四○號檢驗成績書一件在卷可稽，被告乙
      ○○之犯行亦堪認定。至於被告乙○○在本院九十一年十一月四日調查時稱「
      康華」即為「陳其誠」，並聲請傳喚陳其誠到庭，以證明查獲之安非他命為「
      康華」所有，惟此部分即使為真，與被告乙○○成立持有第二級毒品罪亦屬無
      涉，而且經查陳其誠其人亦已於八十九年一月二十五日死亡（上訴卷第一五六
      頁），附此敘明。
  二、核被告乙○○所為，係犯毒品危害防制條例第十一條第二項之持有第二級毒品
      罪。公訴人認被告乙○○係犯同條例第五條第二項之意圖販賣而持有第二級毒
      品罪，惟該條之罪，係指基於販賣以外之其他原因而持有，於持有中另行起意
      賣出圖利，且尚未著手於賣出之行為者而言，已見前述，本件亦無其他證據足
      以證明被告有何販賣圖利之意圖，尚無法僅以被告乙○○保管之安非他命數量
      較多，即認被告乙○○於取得安非他命之後，另行起意販賣圖利，公訴人起訴
      法條亦有未洽，爰予變更。被告乙○○前曾因違反麻醉藥品管理條例案件，經
      原審法院判處有期徒刑八月確定，於八十五年一月六日執行完畢，有卷附臺灣
      高等法院被告全國前案紀錄表可稽，其受有期徒刑執行完畢後，五年內再犯本
      件有期徒刑以上之罪，為累犯，應依刑法第四十七條之規定，加重其刑。
參、公訴意旨另以：被告丙○○、乙○○與蘇煜智、陳秋燕基於意圖販賣而持有第一
    級、第二級毒品之犯意聯絡及行為之分擔，於八十八年八、九月間，由蘇煜智、
    丙○○、陳秋燕在彰化縣和美鎮○○路五八巷二十弄五號及七號之住處內，將詳
    如附表編號一至十二所示之物品，分別藏在上開住處七號二樓陽臺洗衣機下面、
    七號三樓陽臺上、五號二樓房間內，並共同持有之，嗣於八十八年九月三日下午
    十八時許，為警持臺灣臺中地方法院檢察署搜索票搜索，查獲前揭物品，而搜索
    期間適逢被告乙○○欲進入上址與蘇煜智、丙○○、陳秋燕等人會合，因其行跡
    可疑，經警盤查，並在被告乙○○身上當場查獲如附表編號十三、十四號所示之
    物品，因認被告丙○○另涉有意圖販賣而持有第二級毒品罪嫌、被告乙○○尚涉
    有意圖販賣而持有第一級毒品罪嫌云云。經查：公訴人認被告丙○○、乙○○涉
    有上開犯行，係以在被告丙○○住處查扣附表編號一至十二號之物品，且該址設
    有監視器，及在被告丙○○住處外查獲被告乙○○攜帶大量甲基安非他命欲至前
    址為其依據。惟按犯罪事實應依證據認定之，無證據不得推定其犯罪事實，刑事
    訴訟法第一百五十四條定有明文。本件被告丙○○、乙○○均堅決否認前揭犯行
    ，並表示不知對方持有毒品等物，而該等扣案物品係各在被告丙○○住處及被告
    乙○○身上查獲，已如前述，尚無法僅憑被告乙○○當天前往被告丙○○住處被
    查獲，推認彼二人知悉對方有各該扣案之毒品等物，又附表編號二、九號之甲基
    安非他命（合計毛重一六．八三公克及九．四九五公克），雖據被告丙○○坦承
    為其所有，惟自該甲基安非他命之數量以觀,亦不足認定係欲供販賣無疑，且被
    告丙○○亦有施用第二級毒品安非他命之行為，有卷附臺中縣衛生局檢驗尿水報
    告書一件為證（一九六三○號偵查卷第一一七頁），尚難以此認定被告丙○○有
    意圖販賣而持有第二級毒品之犯行。此外，復查無其他積極證據足證被告丙○○
    、乙○○二人有此部分公訴人所指之犯行，此部分尚屬不能證明被告丙○○、乙
    ○○犯罪，惟公訴意旨認此部分與前開被告丙○○、乙○○二人論罪科刑部分有
    裁判上一罪關係，爰均不另為無罪之諭知，附此敘明。
肆、原審對被告丙○○、乙○○論罪科刑，雖非無見。惟查：(一)被告丙○○係於八十
    八年九月三日下午向「阿俊」購買第一級毒品海洛因九包，原審認定被告丙○○
    係八十八年八月底向「阿俊」購入海洛因，容有誤會。(二)被告丙○○係犯毒品危
    害防制條例第四條第一項之販賣第一級毒品罪，被告乙○○則犯同條例第十一條
    第二項之持有第二級毒品罪，均如前述，原審認被告丙○○係犯意圖販賣而持有
    第一級毒品罪，被告乙○○係犯意圖販賣而持有第二級毒品罪，亦有未洽。被告
    丙○○上訴意旨仍執陳詞否認犯罪，雖無理由，惟原判決此部分既有上開可議之
    處，即屬無可維持，被告乙○○上訴意旨略以其並無販賣圖利之意圖等語，指摘
    原審判決此部分不當，則有理由；應由本院將原判決關於被告丙○○、乙○○部
    分均撤銷改判。查毒品危害防制條例第四條第一項之販賣第一級毒品罪，其法定
    本刑為死刑及無期徒刑，本件被告丙○○販入海洛因一次之後，尚未及賣出即被
    查獲，其行為對於社會雖有潛在之危害，但尚未達到產生實質損害之程度，如量
    處法定最低之無期徒刑，以其行為產生之危害性與刑度相比，仍屬過重，其犯罪
    之情狀可堪憫恕，爰依刑法第五十九條之規定減輕其刑。爰審酌上情，及被告丙
    ○○、乙○○之素行，犯罪之動機、目的、手段，被告丙○○販賣入海洛因之數
    量非少，被告乙○○持有之安非他命數量頗鉅，對於社會秩序存有潛在之危害，
    及被告丙○○矢口否認犯行等一切情狀，分別量處主文第二項、第三項所示之刑
    。扣案之第一級毒品海洛因九包（合計淨重六一．七三公克，純度六四．五○％
    ，純質淨重三九．八二公克）、甲基安非他命六包（合計毛重二二七．五五公克
    ），為查獲之毒品，依毒品危害防制條例第十八條第一項前段之規定，併予宣告
    沒收銷燬之。另扣案之電子磅秤二台及夾鏈袋三大包均係被告丙○○所有，業據
    其供明在卷，且係供其犯本件之罪所用之物，併依毒品危害防制條例第十九條第
    一項前段宣告沒收。至如附表編號二、九所示之安非他命雖係被告丙○○所有，
    惟尚無證據證明與其所犯販賣第一級毒品本件罪有關；及在該址七號三樓陽台處
    ，扣得之藥鏟二支、海洛因二包（淨重六．四五公克）、夾鏈袋一包、電子秤一
    台及帳冊一本，則係綽號「阿俊」不詳姓名之成年男子所有，已據被告丙○○供
    明在卷，且證人陳憲福、朴旋鳴亦證稱查獲日確有一男子從陽台處逃離，再參酌
    此等物品係置於皮包內散落於陽台處（有前述臺中縣警察局霧峰分局函一件在卷
    足佐），顯係逃離時所散落，堪見被告丙○○所供應非無據；在該址七號二樓房
    間內查扣之吸食器一組，則據同案被告蘇煜智（經原審判處無罪，未據檢察官上
    訴確定）供明為其所有供施用毒品所用之物，復查無證據足資佐證與本案犯罪有
    關，爰不併予諭知沒收銷燬或沒收。
伍、依刑事訴訟法第三百六十九條第一項前段、第三百六十四條、第二百九十九條第
    一項前段、第三百條、毒品危害防制條例第四條第一項、第十一條第二項、第十
    八條第一項前段、第十九條第一項前段，刑法第十一條前段、第四十七條、第五
    十九條，判決如主文。
本案經檢察官丁○○到庭執行職務。
中      華      民      國      九十二     年    十一     月    十八    日
                                臺灣高等法院臺中分院刑事第十庭
                                      審判長法  官  林  照  明
                                            法  官  蔡  名  曜
                                            法  官  王      銘
右正本證明與原本無異。
丙○○部分得上訴。
乙○○部分被告不得上訴，檢察官得上訴。
如不服本判決應於收受送達後十日內向本院提出上訴書狀，其未敘述上訴之理由者並
得於提起上訴後十日內向本院補提理由書（均須按他造當事人之人數附繕本）。
                                            書記官  王  麗  珍
中      華      民      國      九十二     年    十一     月    二十    日
                                                                        Ｒ
附表：
┌──┬────────────────────┬─────────┐
│編號│           扣      案      物           │備              註│
├──┼────────────────────┼─────────┤
│一  │夾鏈袋二大包                            │彰化縣和美鎮○○路│
├──┼────────────────────┤五八巷二○弄五號二│
│二  │安非他命十一包（合計毛重一六．八三公克）│樓房間查獲        │
├──┼────────────────────┤同右址七號三樓陽臺│
│三  │藥鏟二支                                │查獲（置於皮包內散│
├──┼────────────────────┤落在陽臺）        │
│四  │海洛因二包（合計淨重六．四五公克）；    │                  │
│    │另一包無毒品反應（淨重三．六一公克）    │                  │
├──┼────────────────────┤                  │
│五  │夾鏈袋一大包                            │                  │
├──┼────────────────────┤                  │
│六  │電子秤一臺                              │                  │
├──┼────────────────────┤                  │
│七  │帳冊一本                                │                  │
├──┼────────────────────┼─────────┤
│八  │海洛因九包（合計淨重六一．七三公克，純度│同右址七號二樓陽臺│
│    │六四．五○％，純質淨重三九．八二公克）  │洗衣機下查獲      │
├──┼────────────────────┤                  │
│九  │安非他命（合計毛重九．四九五公克）      │                  │
├──┼────────────────────┤                  │
│十  │電子秤二臺                              │                  │
├──┼────────────────────┤                  │
│十一│夾鏈袋一大包                            │                  │
├──┼────────────────────┼─────────┤
│十二│吸食器一組                              │同右址七號二樓房間│
│    │                                        │化粧臺處查獲      │
├──┼────────────────────┼─────────┤
│十三│安非他命六包（合計毛重二二七．五五公克）│在乙○○身上查獲  │
├──┼────────────────────┤                  │
│十四│現金新臺幣三萬八千元                    │                  │
└──┴────────────────────┴─────────┘
                                                              Ｒ


司法院資訊處製作；財團法人民間司法改革基金會備份。
